ACORDAO-COMPLETO-2354984

ACÓRDÃO 4792/2019 ATA 21/2019 - PRIMEIRA CÂMARA

VISTOS, relatados e discutidos estes autos de tomada de contas especial instaurada pelo Fundo Nacional de Desenvolvimento da Educação - FNDE, em desfavor de Francisco de Sousa Almeida, Prefeito de Jenipapo dos Vieiras/MA durante a gestão 2001/2004, ante as irregularidades encontradas na prestação de contas dos recursos repassados em 2003, por conta do PDDE – Programa Dinheiro Direto na Escola, e, em 2004, por conta do PEJA – Programa de Apoio aos Sistemas de Ensino para Atendimento à Educação de Jovens e Adultos, cujos débitos forma consolidados nos termos previstos no artigo 15, inciso IV, c/c artigo 6º, inciso I, da Instrução Normativa TCU nº 71/2012;
ACORDAM os Ministros do Tribunal de Contas da União, reunidos em Sessão da 1ª Câmara, diante das razões expostas pelo Relator, em:
9.1. declarar a revelia de Francisco de Sousa Almeida, nos termos do artigo 12, § 3º, da Lei 8.443/1992;
 9.2. com fundamento nos artigos 1º, inciso I, 16, inciso III, alínea “c”, e §§ 1º da Lei 8.443/1992 c/c os artigos 19 e 23, inciso III, da mesma Lei, e com os artigos 1º, inciso I, 202, § 6º, 209, inciso II,  210 e 214, inciso III, do Regimento Interno, julgar irregulares as contas de Francisco de Sousa Almeida (CPF XXX.012.263-XX) , prefeito de Jenipapo dos Vieiras/MA na gestão 2001/2004, e condená-lo ao pagamento das quantias a seguir especificadas, com a fixação do prazo de quinze dias, a contar da notificação para comprovar, perante o Tribunal (art. 214, inciso III, alínea “a”, do Regimento Interno) , o recolhimento da dívida ao Fundo Nacional de Desenvolvimento da Educação (FNDE) , atualizada monetariamente e acrescida dos juros de mora, calculados a partir das datas discriminadas, até a data dos recolhimentos, na forma prevista na legislação em vigor:
	VALOR ORIGINAL (R$) 
	DATA DA OCORRÊNCIA

	100,00
	31/03/2003

	1,00
	25/09/2003

	1,00
	02/10/2003

	1,00
	03/11/2003

	17.016,01
	29/04/2004

	17.016,01
	24/05/2004

	17.016,01
	25/06/2004

	17.016,01
	28/07/2004

	17.016,01
	13/09/2004

	17.016,01
	11/10/2004

	17.016,01
	10/11/2004

	17.016,01
	27/11/2004

	17.016,01
	24/12/2004

	17.016,01
	28/12/2004

9.3. autorizar, desde logo, nos termos do artigo 28, inciso II, da Lei 8.443/1992, a cobrança judicial da dívida caso não atendida a notificação;
9.4. encaminhar cópia da deliberação ao Procurador-Chefe da Procuradoria da República no Maranhão, nos termos do artigo 16, § 3º, da Lei 8.443/1992 c/c o artigo 209, § 7º, do Regimento Interno do TCU, para adoção das medidas cabíveis; comunicando-lhe que o relatório e o voto que a fundamentam podem ser acessados por meio do endereço eletrônico www.tcu.gov.br/acordaos, além de esclarecer que, caso requerido, o TCU poderá fornecer sem custos as correspondentes cópias, de forma impressa

Tomada de Contas Especial instaurada em pelo FNDE em razão da impugnação total de despesas dos recursos repassados  na modalidade fundo a fundo, à conta do Programa PEJA, no exercício de 2004, e da impugnação parcial de despesas dos recursos repassados à conta do PDDE, no exercício de 2003.

Primeira Câmara

Prefeitura de Jenipapo dos Vieiras - MA.

3. Interessados/Responsáveis:
3.1. Interessado: Fundo Nacional de Desenvolvimento da Educação (00.378.257/0001-81)
3.2. Responsável: Francisco de Sousa Almeida (XXX.012.263-XX).

13.1. Ministros presentes: Benjamin Zymler (na Presidência), Walton Alencar Rodrigues (Relator) e Vital do Rêgo.
13.2. Ministro-Substituto convocado: Marcos Bemquerer Costa.
13.3. Ministro-Substituto presente: Augusto Sherman Cavalcanti.

WALTON ALENCAR RODRIGUES

Adoto, como relatório, instrução cuja proposta foi acolhida pelo escalão dirigente da Secretaria do TCU no Estado da Bahia e pelo representante do Ministério Público junto ao TCU (peças 20/23) :
INTRODUÇÃO
Cuidam os autos de tomada de contas especial instaurada pelo Fundo Nacional de Desenvolvimento da Educação - FNDE, em desfavor do Sr. Francisco de Sousa Almeida, Prefeito Municipal de Jenipapo dos Vieiras/MA na gestão 2001/2004, ante as irregularidades encontradas na prestação de contas dos recursos repassados em 2003 por conta do PDDE – Programa Dinheiro Direto na Escola, e em 2004, por conta do PEJA – Programa de Apoio aos Sistemas de Ensino para Atendimento à Educação de Jovens e Adultos, tendo sido tais débitos consolidados, nos termos previstos no art. 15, inciso IV, c/c art. 6º, inciso I, da Instrução Normativa TCU nº 71/2012, pois atingiram o valor mínimo previsto para instauração de processo de TCE.
HISTÓRICO
2.		Por conta do PDDE, cujo objeto era a “cobertura de despesas de custeio, manutenção e de pequenos investimentos, que concorram para a garantia do funcionamento e melhoria da infraestrutura física e pedagógica dos estabelecimentos de ensino” o FNDE repassou à Prefeitura Municipal de Jenipapo dos Vieiras/MA, no exercício de 2003, o valor abaixo:
	Ordem Bancária
	Valor (R$) 
	Data de emissão

	504759
	59.800,00
	23/9/2003

3.		Por conta do PEJA, cujo objeto era o “custeio, em caráter suplementar, da formação continuada de docentes, da aquisição, impressão ou produção de livro didático, da aquisição de material escolar ou material para os professores, para atendimento dos alunos do ensino fundamental de escolas públicas matriculados e frequentes nos cursos da modalidade educação de jovens e adultos presencial, que apresentaram matriculas no Censo Escolar INEP/MEC do ano anterior”, foram repassados, durante o exercício de 2004, os valores abaixo:
	Ordem Bancária
	Valor (R$) 
	Data de emissão

	695041
	17.016,01
	29/04/2004

	695100
	17.016,01
	24/05/2004

	695142
	17.016,01
	25/06/2004

	695218
	17.016,01
	28/07/2004

	695259
	17.016,01
	13/09/2004

	695339
	17.016,01
	11/10/2004

	695411
	17.016,01
	10/11/2004

	695453
	17.016,01
	27/11/2004

	695546
	17.016,01
	24/12/2004

	695516
	17.016,01
	28/12/2004

4.		Consoante o Relatório de Tomada de Contas Especial 83/2014-DIREC/COTCE/CGCAP/DIFIN/FNDE/MEC (peça 2, p. 183-197) , a instauração desta Tomada de Contas Especial decorreu da constatação dos seguintes fatos:
a) PDDE 2003: na prestação de contas apresentada verificou-se a realização de despesas com tarifas bancárias, contrariando a legislação vigente, impugnando-se o valor de R$ 103,00; 
b) PEJA 2004: ausência, na prestação de contas apresentada, dos Demonstrativos da Execução da Receita e da Despesa e dos Pagamentos Efetuados, “documento obrigatório e imprescindível para análise da prestação de contas, uma vez que sua ausência impossibilita o estabelecimento do nexo de causalidade entre a receita recebida e a despesa realizada”, consoante disposto na Resolução CD/FNDE 17/2004, impugnando-se o total dos valores repassados, no montante de R$ 170.160.10.
5.		Não foi identificada a corresponsabilidade do Município pois o Prefeito sucessor, Sr. Giancarlos Oliveira Albuquerque, representou em desfavor do ex-gestor junto ao Ministério Público da União e impetrou Ação de Ressarcimento c/c Responsabilidade por Ato de Improbidade Administrativa junto à Justiça Federal, conforme cópias anexadas das respectivas petições iniciais (peça 1, p. 57-88) .
6.		A Secretaria Federal de Controle Interno, em seu Relatório e Certificado de Auditoria nº 22243/2014, concluiu pela responsabilidade do Sr. Francisco de Sousa Almeida e certificou a irregularidade das presentes contas (peça 2, p. 209-213) , e o Ministro de Estado da Educação, em seu Pronunciamento (peça 2, p. 215) , atestou haver tomado conhecimento dos fatos, estando presentes nos autos todas os elementos relacionados no art. 4º da IN/TCU nº 71/2012.
7.		Cumpre registrar que, no que diz respeito ao decurso do prazo de dez anos do fato gerador, não se configurou a hipótese prevista no inciso II do art. 6º da referida Instrução Normativa, tendo em vista que tal prazo se interrompe com a notificação do responsável pela autoridade administrativa federal competente, reiniciando-se a contagem, conforme disposto no Acórdão 3397/2007-TCU-2ª Câmara. No presente caso, tal prazo foi interrompido em 28/8/2008 e em 14/4/2011, como visto nos itens 5 e 7 desta instrução.
EXAME TÉCNICO
8.		Em cumprimento ao Despacho do Secretário da Secex-BA (peça 7) , foi promovida a citação do Sr. Francisco de Sousa Almeida, mediante o Ofício 0542/2018-TCU/SECEX-BA, (peça 12) , datado de 23/3/2018.
9.		Apesar de o Sr. Francisco de Sousa Almeida ter tomado ciência do expediente que lhe foi encaminhado ao seu endereço cadastrado na Receita Federal (peça 13) , conforme atesta o aviso de recebimento (AR) que compõe a peça 16, não atendeu a citação e não se manifestou quanto às irregularidades verificadas.
10.		Transcorrido o prazo regimental fixado e mantendo-se inerte o aludido responsável, impõe-se que seja considerado revel dando-se prosseguimento ao processo, de acordo com o art. 12, § 3º, da Lei 8.443/1992.
CONCLUSÃO
11.		Diante da revelia do Sr. Francisco de Sousa Almeida, e inexistindo nos autos elementos que permitam concluir pela ocorrência de boa-fé ou de outros excludentes de culpabilidade em sua conduta, propõe-se que suas contas sejam julgadas irregulares e que o responsável seja condenado em débito. 
12.		O valor atualizado do débito, sem a incidência de juros de mora é de R$ 372.514,59 (peça 18) , enquanto o valor da dívida atualizada com juros de mora é de R$ 728.568,08 (peça 19) . 
13. 	Deixa-se de propor a aplicação da multa prevista no art. 57 da Lei 8.443/1992 ao responsável, haja vista a incidência do instituto da prescrição da pretensão punitiva sancionatória (o Tribunal, por meio do Acórdão 1441/2016-TCU-Plenário, decidiu que a pretensão punitiva se subordina ao prazo geral de prescrição do art. 205 do Código Civil, que é de dez anos) , uma vez que as despesas glosadas datam dos exercícios de 2003 e 2004 e a citação foi autorizada em18/12/2017 (peça 7) . Ou seja, passados mais de dez anos.
PROPOSTA DE ENCAMINHAMENTO 
14.		Diante do exposto, submetemos os autos à consideração superior, propondo ao Tribunal:
a) com fundamento nos arts. 1º, inciso I, 16, inciso III, alínea “c”, e §§ 1º da Lei 8.443/1992 c/c os arts. 19 e 23, inciso III, da mesma Lei, e com arts. 1º, inciso I, 209, inciso II,  210 e 214, inciso III, do Regimento Interno, que sejam julgadas irregulares as contas do Sr. Francisco de Sousa Almeida (CPF XXX.012.263-XX) , prefeito de Jenipapo dos Vieiras/MA na gestão 2001/2004, e condená-lo ao pagamento das quantias a seguir especificadas, com a fixação do prazo de quinze dias, a contar da notificação para comprovar, perante o Tribunal (art. 214, inciso III, alínea “a”, do Regimento Interno) , o recolhimento da dívida aos cofres do Fundo Nacional de Desenvolvimento da Educação (FNDE) , atualizada monetariamente e acrescida dos juros de mora, calculados a partir das datas discriminadas, até a data dos recolhimentos, na forma prevista na legislação em vigor.
	VALOR ORIGINAL (R$) 
	DATA DA OCORRÊNCIA

	100,00
	31/03/2003

	1,00
	25/09/2003

	1,00
	02/10/2003

	1,00
	03/11/2003

	17.016,01
	29/04/2004

	17.016,01
	24/05/2004

	17.016,01
	25/06/2004

	17.016,01
	28/07/2004

	17.016,01
	13/09/2004

	17.016,01
	11/10/2004

	17.016,01
	10/11/2004

	17.016,01
	27/11/2004

	17.016,01
	24/12/2004

	17.016,01
	28/12/2004

                                                 Valor atualizado até 4/2/2019: R$372.514,59
c) autorizar, desde logo, nos termos do art. 28, inciso II, da Lei 8.443/1992, a cobrança judicial da dívida caso não atendida a notificação;
	d) encaminhar cópia da deliberação ao Procurador-Chefe da Procuradoria da República no Maranhão, nos termos do § 3º do art. 16 da Lei 8.443/1992 c/c o § 7º do art. 209 do Regimento Interno do TCU, para adoção das medidas cabíveis; e comunicar-lhe que o relatório e o voto que a fundamentarem podem ser acessados por meio do endereço eletrônico www.tcu.gov.br/acordaos e que, caso haja interesse, o Tribunal pode enviar-lhe cópia desses documentos sem qualquer custo.

não há

Procurador Marinus Eduardo De Vries Marsico.

TOMADA DE CONTAS ESPECIAL. FNDE. PROGRAMA DINHEIRO DIRETO NA ESCOLA, RELATIVO A 2003. PROGRAMA DE APOIO AOS SISTEMAS DE ENSINO PARA ATENDIMENTO À EDUCAÇÃO DE JOVENS E ADULTOS, REFERENTE A 2004. IRREGULARIDADES ENCONTRADAS NA PRESTAÇÃO DE CONTAS. CITAÇÃO REVELIA. PRESCRIÇÃO DA PRETENSÃO PUNITIVA. IRREGULARIDADE. DÉBITO. CIÊNCIA.

TOMADA DE CONTAS ESPECIAL (TCE)

Secretaria de Controle Externo de Tomada de Contas Especial (SecexTCE).

Trata-se de tomada de contas especial instaurada pelo Fundo Nacional de Desenvolvimento da Educação (FNDE) , em desfavor de Francisco de Sousa Almeida, prefeito do Município de Jenipapo dos Vieiras/MA durante o período de 2001 a 2004, em razão de irregularidades encontradas na prestação de contas dos recursos federais repassados em 2003, por conta do PDDE – Programa Dinheiro Direto na Escola, e, em 2004, por conta do PEJA – Programa de Apoio aos Sistemas de Ensino para Atendimento à Educação de Jovens e Adultos.
Por força do PDDE, destinado à cobertura de despesas de custeio, manutenção e de pequenos investimentos, que concorram para a garantia do funcionamento e melhoria da infraestrutura física e pedagógica dos estabelecimentos de ensino, o FNDE repassou à Prefeitura de Jenipapo dos Vieiras/MA, durante o exercício de 2003, a quantia de R$ 59.800,00, por meio de ordem bancária 504759, de 23/9/2003.
À conta do PEJA, cuja finalidade é o custeio, em caráter suplementar, da formação continuada de docentes, da aquisição, impressão ou produção de livro didático, da aquisição de material escolar ou material para os professores, para atendimento dos alunos do ensino fundamental de escolas públicas matriculados e frequentadores dos cursos da modalidade educação de jovens e adultos presencial, que apresentaram matrículas no Censo Escolar INEP/MEC do ano anterior, foram repassados, durante o exercício de 2004, os valores abaixo discriminados:
	Ordem Bancária
	Valor (R$) 
	Data de emissão

	695041
	17.016,01
	29/04/2004

	695100
	17.016,01
	24/05/2004

	695142
	17.016,01
	25/06/2004

	695218
	17.016,01
	28/07/2004

	695259
	17.016,01
	13/09/2004

	695339
	17.016,01
	11/10/2004

	695411
	17.016,01
	10/11/2004

	695453
	17.016,01
	27/11/2004

	695546
	17.016,01
	24/12/2004

	695516
	17.016,01
	28/12/2004

Consoante apurado no Relatório de Tomada de Contas Especial (peça 2, págs. 183/187) , foram identificadas as seguintes irregularidades nas prestações de contas dos referidos programas:
- PDDE/2003: realização de despesas com tarifas bancárias, contrariando a legislação vigente, da qual resultou impugnação do valor de R$ 103,00; 
- PEJA/2004: não-apresentação de Demonstrativos da Execução da Receita e da Despesa e dos Pagamentos Efetuados, o que inviabiliza estabelecimento do nexo causal entre a receita do programa e as despesas realizadas, em desacordo com o que dispõe a Resolução CD/FNDE 17/2004, a ensejar glosa integral dos valores repassados à municipalidade, no montante de R$ 170.160,10.
Foi afastada a corresponsabilidade do prefeito sucessor, Giancarlos Oliveira Albuquerque, que representou contra o ex-gestor municipal, junto ao Ministério Público da União, e ingressou com Ação de Ressarcimento c/c Responsabilidade por Ato de Improbidade Administrativa, perante a Justiça Federal (peça 1, págs. 57/88) .
Frustradas as tentativas envidadas pelo órgão tomador para elisão da dívida, foi instaurada tomada de contas especial, cuja conclusão foi irregularidade das contas, da qual tomou ciência a autoridade ministerial (peça 2, págs. 209/2015) .
No âmbito deste Tribunal, foi promovida citação de Francisco de Sousa Almeida que, apesar de regularmente instado a apresentar defesa ou a recolher o débito, permaneceu inerte, arcando com o ônus da revelia, nos termos do artigo 12, § 3º, da Lei 8.443/1992 (peças 8, 12, 13 e 16) . 
Em preliminar, a Unidade Técnica considerou prescrita a pretensão punitiva da Corte de Contas ante o transcurso de prazo decenal entre as despesas impugnadas, ocorridas em 2003 e 2004, e o ato que ordenou a citação do responsável, exarado em 18/12/2017 (peça 7) , nos termos do entendimento firmado no Acórdão 1441/2016-TCU-Plenário.
No mérito, a unidade instrutiva considerou o responsável incurso em grave violação ao dever legal de demonstrar a regular prestação de contas dos recursos PDDE/2003 e PEJA/2004, pelo que propõe julgar irregulares as respectivas contas especiais com fulcro nos artigos 1º, inciso I, 16, inciso III, alínea “c”, e § 1º, 19 e 23, inciso III, da Lei 8.443/1992, condenando-o ao ressarcimento das importâncias abaixo discriminadas, fixando-lhe prazo regimental para recolhimento dos valores devidos ao Fundo Nacional de Desenvolvimento da Educação (FNDE) , na forma da legislação em vigor:
	VALOR ORIGINAL (R$) 
	DATA DA OCORRÊNCIA

	100,00
	31/03/2003

	1,00
	25/09/2003

	1,00
	02/10/2003

	1,00
	03/11/2003

	17.016,01
	29/04/2004

	17.016,01
	24/05/2004

	17.016,01
	25/06/2004

	17.016,01
	28/07/2004

	17.016,01
	13/09/2004

	17.016,01
	11/10/2004

	17.016,01
	10/11/2004

	17.016,01
	27/11/2004

	17.016,01
	24/12/2004

	17.016,01
	28/12/2004

                                                 Valor atualizado monetariamente até 4/2/2019: R$ 372.514,59
Sugere, ainda, autorização para cobrança judicial da dívida, caso não seja atendida a notificação, nos termos do artigo 28, inciso II, da Lei 8.443/1992.
Por fim, alvitra encaminhamento de cópia da deliberação ao Procurador-Chefe da Procuradoria da República no Maranhão, nos termos do § 3º do art. 16 da Lei 8.443/1992 c/com o § 7º do art. 209 do Regimento Interno do TCU, para adoção das medidas cabíveis.
O Ministério Público junto ao TCU endossa a proposta da unidade instrutiva. Em acréscimo, propõe que a declaração de revelia do responsável conste da parte dispositiva do acórdão, bem como seja expedida prévia autorização para recolhimento parcelado da dívida, na forma do art. 217 do Regimento Interno/TCU, caso venha a ser requerido.
Feita essa apresentação, decido.
Acolho a essência dos pareceres precedentes, cujos fundamentos, desde logo, incorporo ao meu voto.
Preliminarmente, declaro à revelia de Francisco de Sousa Almeida, nos termos do art. 12, § 3º, da Lei 8.443/1992.
Considero extinta a punibilidade do responsável ante a prescrição da pretensão punitiva desta Corte de Contas, verificada pelo lapso decenal entre as datas das despesas glosadas, ocorridas em 2003 e 2004, e a data em que foi ordenada a citação do responsável, 18/12/2017 (peça 7) , conforme entendimento firmado no Acórdão 1441/2016-TCU-Plenário (rel. Min. Benjamin Tyler) .
No mérito, depreendo realização despesas com pagamento tarifas bancárias não contempladas no objeto do Programa Dinheiro Direto na Escola (PDDE) . Devem, portanto, ser glosados os pagamentos realizados a esse título, em 2003, no total de R$ 103,00.
Em relação ao Programa de Apoio aos Sistemas de Ensino para Atendimento à Educação de Jovens e Adultos (PEJA) , a ausência de apresentação de Demonstrativo da Execução da Receita e da Despesa, bem como dos Pagamentos Efetuados, à revelia da Resolução CD/FNDE 17/2004, não permite estabelecer nexo causal entre a origem dos recursos federais e os dispêndios realizados. Por essa razão, deve ser impugnada a totalidade dos recursos transferidos à conta do PEJA em 2004, no valor de R$ 170.160,10.
Nessas condições, julgo irregulares as contas de Francisco de Sousa Almeida com espeque nos artigos 1º, inciso I, 16, inciso III, alínea “c”, e § 1º, 19 e 23, inciso III, da Lei 8.443/1992, e o condeno ao ressarcimento das importâncias discriminadas pela unidade instrutiva, fixando-lhe prazo regimental para recolhimento dos valores devidos ao Fundo Nacional de Desenvolvimento da Educação (FNDE) , na forma da legislação em vigor.
Autorizo, desde já, a cobrança judicial da dívida, caso não seja atendida a notificação pelo responsável, com fundamento no artigo 28, inciso II, Lei 8.443/1992.
Deixo de autorizar, desde logo, o pagamento parcelado da dívida, caso venha a ser requerido pelo responsável, conforme faculta o artigo 217 da Lei Orgânica do TCU. O deferimento dessa possibilidade de adimplemento parcelado da dívida deverá ser exarado pelo Tribunal após prévia e justificada requisição do responsável.
Por fim, encaminho cópia da deliberação ao Procurador-Chefe da Procuradoria da República no Maranhão, nos termos do § 3º do art. 16 da Lei 8.443/1992 c/c o § 7º do art. 209 do Regimento Interno do TCU, para adoção das medidas cabíveis, comunicando-lhe que o relatório e o voto que a fundamentam podem ser acessados por meio do endereço eletrônico www.tcu.gov.br/acordaos, além de esclarecer que, caso requerido, o TCU poderá fornecer sem custos as correspondentes cópias, de forma impressa.
Feitas essas considerações, voto por que o Tribunal acolha a minuta de acórdão que ora submeto à deliberação do colegiado.
TCU, Sala das Sessões Ministro Luciano Brandão Alves de Souza, em 25 de junho de 2019.
WALTON ALENCAR RODRIGUES 
Relator